【裁判字號】    90,簡上,39
【裁判日期】    900718
【裁判案由】    拆除地上物等
【裁判全文】
臺灣屏東地方法院民事判決                            九十年度簡上字第三九號
    上  訴  人  庚○○
    被  上訴人  己○○
                戊○○
                丁○○
                乙○○○
                丙○○
                甲○○○
右當事人間請求拆除地上物等事件，上訴人對於中華民國九十年二月七日本院九十年度屏
簡字第十二號第一審判決提起上訴，本院判決如左：
    主  文
上訴及免為假執行之聲請均駁回。
第二審訴訟費用由上訴人負擔。
    事  實
甲、上訴人方面：
  一、聲明：求為判決（一）原判決廢棄。（二）被上訴人在第一審之訴及其假執行之聲
      請均駁回。（三）如受不利之判決，願供現金或等值之銀行可轉讓定期存款單為擔
      保免為假執行。
  二、陳述：除與原判決記載者相同，予以引用外，補稱：
    （一）鈞院八十八年度簡上字第四六號確認通行權之確定判決，究有無開闢道路之權
          利，渠等應於該次訴訟中即行主張，其另於本次訴訟中更行提起開闢土地之訴
          訟，顯係就同一訴訟標的為不同之訴訟主張，既屬同一訴訟標的之內容，其「
          請求之基礎事實同一」，應於同一訴訟中一併主張，不得另以他訴重行起訴，
          否則依民事訴訟法第四百條第一項之規定，訴訟標的於確定之終局判決中經裁
          判者，即不得就該法律關係更行起訴，被上訴人此部份之主張，非但屬權利之
          濫用，更顯應依民事訴訟法第二百四十九條第一項第七款之規定，逕以裁定駁
          回之。
    （二）又前開確定判決，僅確認被上訴人就系爭土地有通行權存在，並未確認被上訴
          人等於未經出租人即國有財產局之許可前，即得逕行於上訴人之土地開闢道路
          。否則日後上訴人返還承租土地時，必須將該道路回復原狀，該回復原狀之義
          務，又應由上訴人或被上訴人負責為之？況且坐落屏東縣高樹鄉○○○段五九
          九地號之土地，既由兩造共同向國有財產局承租使用，於分管前即已知被上訴
          人所承租之部分將與公路無適宜之聯絡，該等瑕疵，既非上訴人所致，本即應
          向國有財產局主張，應向國有財產局請求另行舖設適宜之道路供被上訴人利用
          ，被上訴人列上訴人為被告，其當事人適略即有未當。
    （三）關於袋地通行權之拆除地上物部分：
          被上訴人己○○另向國有財產局承租之阿拔泉段六○○地號及六○一之十四地
          號土地，南邊可通行至公路，其位於同段五九九地號土地之東邊，與系爭土地
          相互毗鄰，並同時向國有財產局承租，故被上訴人等於承租當時，即知悉可從
          該東邊之土地通行之公路，則既有另一對外聯絡之道路可供通行，且該土地又
          屬被上訴人自己所有，故被上訴人以他人之土地開闢道路供自己使用係屬權利
          之濫用。
    （四）按袋地所有人或使用人之必要通行權，雖需以所有或使用之土地與公路無適宜
          之聯絡，致不能為通常之使用為要件，且鄰地所有權人或使用權人有容忍其通
          行之義務。然此等「法定義務」或「法定地上負擔」是否與本件主張通行權之
          情形相符，並非全無疑義。蓋本件通行權之主張，既非基於不同土地間之所有
          權人、使用權人、甚或租賃人間所生之權益擴張或減縮，亦非基於同一土地因
          分割或讓與時所生有無通行權之爭議，而係於同一地號之同一筆土地上，主張
          「袋地」或「鄰地」通行權。亦即主張通行權之土地，必須其地號本即不同或
          因基於同一土地之分割或讓與嗣後分割其地號，始得主張：(1)不同地號之土地
          所有人間，可以主張通行權，此為原則。(2)不同地號之土地使用人間，亦可以
          主張通行權，此為例外。(3)土地承租人、使用借貸人或其他土地利用權人間，
          亦必須本於不同地號土地之前提下，始得主張通行權。此始為七十九年度第二
          次民事庭會議決議，所謂『相類似之案件，應為相同之處理』之本旨。(4)同一
          筆土地、同一地號間，民法物權編並無土地共有人或其他使用人及利用權人間
          得主張通行權之規定。故本件基於同一地號之同一筆土地，既未有分割或讓與
          之情形，承租不同之分管區域，不應認分管契約下之土地相互間亦可視同「鄰
          地」或「袋地」處理。其法理依據何在及請求權基礎實有疑異，縱被上訴人援
          引「相類似案件，應為相同之處理」之法理處理，然該物權係法院自行創設，
          其適法已屬可疑，本件不應受前開確定判決判斷之拘束。
    （五）民法第七百八十七條第一項後段規定，有通行權者，對於通行地因此所受之損
          害，雖應支付償金，惟「償金」係指補償土地所有權人不能使用土地之損害，
          必於有通行權者，行使其通行權後，始有是項損害之發生，與通行權無對價關
          係，此有最高法院七十六年台上字第二六四六號判決可供參照。原審判決雖以
          前開確定判決，既類推適用民法第七百八十九條第一項之規定，認為通行權為
          土地之物上負擔，附隨於土地而存在，得以無償通行為由，認上訴人應忍受該
          物上負擔。按民法第七百八十七條、第七百八十八條與第七百八十九條間，所
          規定之「償金」性質並不相同，前二者之「償金」係於有通行權後，另行補償
          土地所有人不能使用土地之損害賠償金；而後者則係單純就應否支付「通行」
          之費用為規定。被上訴人若得於上訴人所承租之土地上再開闢道路，則上訴人
          本得利用系爭土地之經濟效益將喪失殆盡，原栽種於其上之農作物，亦必須於
          未收穫前即遭剷除，被上訴人豈能不負絲毫賠償責任即得要求上訴人忍受上開
          損害？此顯已逾越民法所規定「物上負擔」之範圍，亦與上揭判決意旨有違。
          惟原審忽略上開兩種償金間係可以分開請求，逕判決上訴人除需忍受有通行權
          之物上負擔外，再忍受不能使用該承租土地之損害，實有不當。
    （六）就被上訴人主張於袋地通行權外，另行請求開闢道路部分：
          依被上訴人所辯稱，其係依民法第七百八十九條第二項主張有通行權人，縱於
          上訴人之土地上開闢道路，亦無須支付償金云云。然依該條規定，該通該通行
          權之主張必須限於因土地一部之讓與或分割始得適用，則本案情形顯非基於讓
          與或分割之情形為主張，已如前述；縱被上訴人因前揭確定判決而享有通行權
          ，惟「有通行權人，於必要時，得開設道路。」既將開闢道路權另行規定於民
          法第七百八十八條，自不能捨此規定於不顧，否則本條之規定應於何種情況適
          用之，與本件所主張之開闢道路有何不同，被上訴人皆應先舉證說明之，否則
          其空言泛稱民法第七百八十九條之通行權中已包含開闢道路權在內，自屬於法
          無據。而被上訴人起訴本件時雖未列民法第七百八十八條作為請求開闢道路之
          依據，然並不因此即當然視為無該法條之適用。故被上訴人既於通行權外另行
          主張開闢道路權，依民法第七百八十八條但書之規定，「對於通行地因此所受
          之損害，應支付償金。」被上訴人不斷抗辯上訴人應容忍其通行及開闢道路，
          不得主張不能使用土地之損害，卻始終未說明何以通行權與開闢道路權係基於
          同一請求權基礎（民法第七百八十九條）所生之同一權利，復無法說明該開闢
          道路確與民法第七百八十八條之規定絕不相同，則其逕認毋庸支付償金之抗辯
          ，顯乏依據。
    （七）按通行權係准予鄰地所有權人或使用權人可通過他人土地與公路聯絡，而開闢
          道路權係於通行權外，再在他人之土地上開設道路。前者縱為土地所有人或使
          用人應容忍之法定物上負擔，然後者絕非無償之法定物上負擔，而係民法於通
          行權外，限於「有必要時」需先支付通行地因此所生之損害之償金後，始得開
          設道路。否則就上訴人而言，除需忍受被上訴人通行自己土地外，又需忍受其
          等任意在自己之土地上開設道路，而毋庸負擔任何損失，此等雙重損害，絕非
          民法創設通行權之立法目的，亦顯與法律明文規定相悖。被上訴人只享權利，
          不負絲毫義務，對上訴人而言，顯失公平。
  三、證據：與原判決記載者相同，茲引用之。
乙、被上訴人方面：
  一、聲明：求為判決駁回上訴。
  二、陳述：除與原審判決書所載者相同茲多引用外，另稱：
    （一）被上訴人於前揭八十七年屏簡字第六二五號確認袋地通行權事件，起訴所主張
          之事實為：「原告與被告廖敏銘所共同向國有財產局承租坐落屏東縣高樹鄉○
          ○○段五九九號土地，其中北邊約０點九九六八公頃由被告庚○○耕作，南邊
          部份０點二八五二公頃則由原告承租耕作，係爭土地北端連接公路，南端原告
          耕作部份則形成袋地。昔日均以同筆土地內被告庚○○所承租如附圖所示Ｂ部
          份及被告廖乙麟所有同段五九四之八地號如附圖所示Ａ部部份土地以與道路聯
          絡，通行迄今已達三、四十年之久均無異議。詎被告廖乙麟於八十六年間竟在
          該道路與公路之出入口處設置柵欄，加鎖將之封閉，阻絕原告之通行，致原告
          承租之耕地因無法通行而告荒廢。爰求為判決確認原告就系爭土地內如附圖所
          示Ａ、Ｂ部分範圍內有通行權存在且被告廖乙麟應將座落五九四之八地號上所
          設置之阻絕拆除。」，再觀諸該判決附圖所示Ａ、Ｂ部分，根本係業已通行三
          、四十年之既成通道亦即只要上訴人之父親即該事件被告廖乙麟不將該既成通
          道之入口封閉，兩造本無此糾紛，或只要廖乙麟將該既成通道入口之柵欄拆除
          ，亦根本不致發生為通行之必要而須拆除地上作物之情形。詎上訴人及其父廖
          乙麟竟對該事件判決不服提出上訴，一再無理爭執，致該事件之第二審為考量
          減少兩造之衝突糾紛，始另行斟酌本件通道為通行系爭土地損害最少之處所及
          方法，改諭以本件之通道為被上訴人有權通行之部分。換言之，被上訴人提起
          本訴請求拆除地上物及開闢道路，係鈞院八十八年簡上字第四六號判決確認後
          依判決結果之通行方法始生之效果權利，衡以決定通行權之位置為法院之職權
          ，自非被上訴人自始即有權利濫用之情形。況且確認之訴之判決僅止於確認法
          律關係存在或不存在，且無給付之執行力，是以確認之訴不包括給付之訴之效
          力在內；故上訴人謂被上訴人就同一訴訟標的為二次主張云云，與事實不符，
          於法亦有未合。
    （二）按袋地所有人或使用權人之必要通行權，以所有或使用之土地與公路無適宜之
          聯絡，致不能為通常之使用為要件，是以袋地所有人或使用權人，若確有通行
          鄰地之必要，鄰地所有權人或使用權人即有容忍通行之義務，此為其法定之物
          上負擔，故鄰地通行權之性質，為土地所有權人或使用權人權利之擴張，與鄰
          地所有權人或使用權人權利之限制，自不以得鄰地所有權人之同意為必要；最
          高法院七十年台上字第三三三四號判決要旨足資參照。準此，被上訴人於系爭
          土地之通行權，本為該土地所有權人及使用權人之法定義務、法定物上負擔；
          與是否得出租人國有財產局之許可無關，亦與租約消滅後由誰負回復原狀之義
          務無涉。
    （三）上訴人雖抗辯被上訴人可由同地段第六○○號、第六○一之十四號土地通行至
          南之公路云云。惟查上訴人之此等抗辯於兩造間確認通行權事件中即曾主張，
          經鈞院承審法官至現場勘驗結果，發現上訴人所指被上訴人可通行之地點，根
          本係兩條水溝交會之處無法通行，上訴人於該事件所提照片所示之地點，與系
          爭土地亦未毗鄰，鈞院因而製成勘驗筆錄在卷，並進而認定被上訴人租用之部
          分確屬袋地而判決有通行權存在（詳起訴狀附證二：鈞院八十七年度屏簡字第
          六二五號民事判決第二頁第一行起）。上訴人執同一理由提出上訴，經該事件
          之第二審法官再至現場勘驗、測量，亦發現並非事實而不予採信（起訴狀附證
          一：鈞院八十八年度簡上字第四十六號判決第五頁第一行起）。上訴人於本件
          原審復為主張，仍為原審判決所不採，如今竟猶執陳詞上訴，顯無理由。
    （四）系爭土地在兩造共同承租使用之前，本有一既成之通道可與公路聯絡，並已供
          被上訴人通行近四十年，若非上訴人父子事後惡意於民國八十六年間將之封閉
          ，被上訴人使用之部分亦不致成為袋地，其情形業如前述，並有鈞院八十七年
          度屏簡字第六二五號判決在卷可佐。故上訴人指被上訴人承租使用之前即已知
          有袋地情形，誠屬倒果為因之說法。
    （五）「民法創設鄰地通行權，原為發揮袋地之利用價值，使地盡其利，增進社會經
          濟之公益目的，是以袋地無論由所有人或其他利用權人使用，周圍地之所有人
          及其他利用權人均有容忍其通行之義務。民法第七百八十七條規定土地所有人
          鄰地通行權，依同法第八百三十三條、第八百五十條、第九百十四條之規定準
          用於地上權人、永佃權人或典權人間，及各該不動產物權人與土地所有人間，
          不外本此立法意旨所為一部分例示性質之規定而已，要非表示於所有權以外其
          他土地利用權人間即無相互通行鄰地之必要而有意不予規定。從而鄰地通行權
          ，除上述法律已明定適用或準用之情形外，於其他土地利用權人相互間（包括
          承租人、使用借貸人在內），亦應援用『相類似案件，應為相同之處理』之法
          理，為之補充解釋，以求貫徹。」此為最高法院七十九年度第二次民事庭會議
          決議所明示；準此，主張鄰地通行權之對象，自不以週圍地之所有權人為限。
          上訴意旨謂被上訴人未向系爭土地之所有權人、出租人國有財產局為主張，原
          判決亦未予審酌即有違背法令云云，於法自無理由。
    （六）上訴人雖又主張被上訴人通行系爭土地應支付償金云云，惟查被上訴人通行系
          爭土地，前開確定判決以類推適用民法第七百八十九條第二項之規定，認定被
          上訴人之通行權為系爭土地之物上負擔，附屬於土地而存在（最高法院八十五
          年度台上字第三九六號判決要旨同揭此旨），而無須支付償金；而民法第七百
          八十八條償金之性質係補償土地所有權人不能使用土地之損害而設，則本件被
          上訴人之通行權既為物上負擔，上訴人應容忍此負擔存在，自不得再主張受有
          其他不能使用土地之損害，是被上訴人所辯第七百八十九條第二項所規定償金
          之性質並非不能使用土地之損害，與第七百八十八條所規定之償金並不相同云
          云，所言顯然乏據，自不足採。
    （七）民法創設鄰地通行權之目的，原為發揮鄰地之利用價值，使地盡其利，以增進
          社會經濟之公益，是以鄰地無論由所有人或其他利用權人使用，周圍地之所有
          人及其他利用權人均有容忍其通行之義務。民法第七百八十七條規定土地所有
          人鄰地通行權，依同法第八百三十三條、第八百五十條、第九百十四條之規定
          準用於地上權人、永佃權或典權人間，及各該不動產物權人與土地所有人間，
          不外本此立法意旨所為一部分例示性質之規定而已，要非表示於所有權以外其
          他土地利用權人間即無相互通行鄰地之必要，而有意不予規定。從而鄰地通行
          權，除上述法律已明定適用或準用之情形外，於承租人或其他土地利用權人相
          互間，自亦應類推適用此法理，以求貫徹；最高法院五十九年台上字第一二四
          五號、八十二年台上字第五八０號判決要旨著有明文。另民法第七百八十九條
          第一項規定：「因土地一部讓與或分割，致有不通公路之土地者，不通公路土
          地之所有人，因至公路，僅得通行受讓人或讓與人或他分割人之所有地」，此
          項鄰地通行權係為土地利用之社會經濟目的，所賦予土地所有人之法律上當然
          負擔，原具有準物權之請求權性質，土地所有權或使用權人，基於其物權之作
          用行使上開請求權時，其對象並不以鄰地所有權人為限；最高法院七十年度台
          上字第三三三四號、八十三年台上字第二二三九號判決要旨足資參照。本件系
          爭土地既由國有財產局將北邊之部分交由上訴人承租，南邊裡地之部分出租由
          被上訴人耕作，而有與公路無適當聯絡之情形，即與民法第七百八十九條所謂
          「因土地一部讓與或分割，致有不通公路者」類似，原審及鈞院八十八年簡上
          字第四六號判決均因而類推適用民法第七百八十七條、第七百八十九條之規定
          ，認為被上訴人之鄰地通行權存在，於法並無不合。至於上訴人辯稱主張通行
          權之土地，必須其地號本即不同，或僅因基於同一土地之分割或讓與嗣後分割
          其地號始得主張云云，核與前述法理、判決要旨不符，其主張於法無據，難認
          有理。
    （八）民法第七百八十七條第一項後段規定支付償金，乃為通行地因此不能使用所受
          損害之補償，必須通行後有損害之發生，始有是項補償之可言，故性質上與通
          行權並無對價關係；再者，償金既非通行土地之對價，且通行權之基礎，僅為
          土地之相鄰關係，只須有必要通行權之要件存在，其通行權即不因不支付償金
          而消滅，故通行權人縱不支付償金，被通行土地之人亦不得禁止其通行。而民
          法第七百八十八條但書所規定之償金，其性質、計算及支付方法，均應與第七
          百八十七條所定者同（最高法院七十六年度台上字第二六四六號判決要旨、謝
          在權著民法物權論上冊第二二四頁參照）。準此，上訴人辯稱被上訴人需先支
          付償金後，始得開設道路通行云云，誠有誤會。況且，被上訴人之通行，應屬
          上訴人承租使用部分之法定物上負擔，依民法第七百八十九條第二項之規定，
          本得無償通行之，上訴人在法律上並無損失可言。退萬步言，縱認被上訴人開
          設道路須支付償金，此償金性質上不過為填補通行地因開設道路所生之損害而
          已，於道路尚未開設之前，上訴人之損害自屬尚未發生，又豈有請求償金之權
          利可言？
三、證據：與原判決記載者相同，予以引用。
丙、本院依職權調閱八十八年度簡上字第四六號卷宗。
    理  由
一、本件被上訴人於原審起訴主張兩造分別向國有財產局承租坐落屏東縣高樹鄉○○○段
    五九九號同一筆土地，其中北邊０點九九六八公頃由上訴人承租耕作，南邊０點二八
    五公頃由上訴人所承租耕作，系爭土地北端連接公路，南端由被上訴人耕作部分不通
    公路形成袋地。經被上訴人提起確認通行權之訴訟，業經本院八十八年度簡上字第四
    六號判決確定，確認被上訴人對上訴人就系爭土地如附圖所示編號Ｃ部分，面積零點
    零陸參玖土地有通行權存在。另系爭通行之土地地面與公路間有高低之落差，且為免
    田地因灌溉導致通行地泥濘不堪通行，上訴人應拆除地上物及容忍被上訴人開闢道路
    以供農用耕耘機械及農用車輛通行等語。而上訴人則以本件與前開確認通行權之確定
    判決，基礎事實同一，訴訟標的相同，有違重複起訴禁止之原則，應依民事訴訟法第
    二百四十九條第一項第七款之規定，逕以裁定駁回之；另外開闢道路之請求，因涉及
    將來返還承租地時回復原狀之權利義務主體，故應以國有財產局為當事人另行為舖設
    道路之請求，被上訴人列上訴人為被告，其當事人適格即有未當；並且以前開確定判
    決以類推適用之方式創設物權，並不適法，應不生確定判決之既判力，即兩造分別承
    租同一地號之土地並不該當袋地通行權之前提要件，原審依此認上訴人應忍受該物上
    負擔，被上訴人無庸支付償金，實有不當；又縱使認有上訴人有容忍被上訴人通行之
    義務，然而民法第七百八十九條並不當然包含民法第七百八十八條開設道路之權利，
    兩法條關於償金之支付並不相同，若開設道路亦毋庸支付償金，對上訴人則顯失公平
    等語，資為抗辯。
二、按訴訟標的是否同一之判斷為：訴訟標的相同、訴之聲明相同相反或可以代用、當事
    人相同，釦要有一不符，其訴訟標的即不相同；又按確認之訴之判決僅止於確認法律
    關係存在或不存在，判決確定後僅生確定力，而無給付之執行力，是以確認之訴不包
    括給付之訴之效力；故被上訴人前以確認通行權存在為訴之聲明提起確認之訴，而後
    以拆除地上物及容忍開闢道路為訴之聲明提起本件給付之訴，兩者訴之聲明不同，而
    前訴確認之效力並不及於後訴之給付效力，訴之聲明亦不可以代用，故其訴訟標的並
    不相同，不能僅因兩訴係依同一法條、同一事實所為之請求，遽認有違反重複起訴禁
    止之原則；且前訴僅就通行權之有無為爭執、判斷，並未對是否需拆除地上物以利通
    行權之行使為爭執、審認，若不允許後訴訟之提起，則被上訴人因前確認判決並無執
    行力，反而無從實現其通行權之權利，則兩造紛爭將無法獲得徹底解決，此亦非前確
    認判決意旨所欲造成之結果，故本件起訴並無民事訴訟法第二百四十九條第一項第七
    款之情形，原審為實體之判斷，並無違誤，合先敘明。
三、次按所謂當事人適格，乃指就為訴訟標的之特定權利或法律關係，得為當事人而實施
    訴訟，具有受本案判決之資格。當事人是否適格，係就形式上認定為訴訟標的之法律
    關係，應在何特定當事人間予以解決，方屬適當而具有法律上之意義，與為訴訟標的
    法律關係之存否，尚屬有間。是在給付之訴，原則上祇須主張自己為給付請求權人，
    對於其主張為義務人提起，即為當事人適格。至原告是否確為義務人，乃為訴訟標的
    法律關係之要件是否具備，即訴訟實體上有無理由之問題，並非當事人適格之欠缺。
    復按袋地所有人或使用權人之必要通行權，以所有或使用之土地與公路無適宜之聯絡
    ，致不能為通常之使用為要件，是以袋地所有人或使用權人，若確有通行鄰地之必要
    ，鄰地所有權人或使用權人即有容忍通行之義務，此為其法定之物上負擔，故鄰地通
    行權之性質，為土地所有權人及使用權人權利之限制，自不以得鄰地所有權人之同意
    為必要；則被上訴人提起本件訴訟以求解決通行權相關之問題，自無當事人不適格；
    縱然租約消滅後有回復原狀之問題，然此乃兩造與第三人即出租人國有財產局間因租
    賃契約所衍生之問題，就本件通行權之請求而言．國有財產局雖屬有利害關係之第三
    人，然確實非權利義務主體，應無疑異。
四、前開確認通行權訴訟中，兩造對於系爭土地是否為袋地及承租人得否起訴確認通行權
    訴訟等爭點，經過二審級之攻擊防禦，而經判決理由判斷並說明之，雖有法律見解之
    不同，但並無明顯違誤，且經判決理由判斷說明之，而後亦無情事變更等情事，則法
    院及當事人應受該判決之拘束，此有該判決影本附卷可稽，上訴人竟仍執陳詞置辯，
    顯不足採，若為重複判斷，反而有違反判決之既判力之不當；系爭確定判決確認被上
    訴人對上訴人之土地有通行權之存在，且類推適用民法第七百八十九條第二項之規定
    ，認定該被上訴人之通行權為系爭土地之物上負擔，附屬於土地而存在，而無須支付
    償金，故原審判決以此為據，而認被上訴人既為通行權之權利人，則上訴人須將妨礙
    其通行之地上物拆除以利通行，應予准許，並無不合。
五、查本件被上訴人主張有通行權之土地上，現有種植檳榔樹，土質為泥，且道路間以水
    溝相隔並有高低之落差，而被上訴人於其土地上種植水果，需以汽車載運貨物等事實
    ，上訴人並未加以爭執否認，復有原審勘驗筆錄在卷可參，堪認為真實通行地之土質
    為泥土之路面，遇有下雨時，則會成為泥濘地，應加整理，以利通行，是認被上訴人
    確有開設道路之必要。次按民法第七百八十七條第一項規定：「土地因與公路無適宜
    之聯絡，致不能為通常使用者，土地所有人得通行周圍地以至公路。但對於通行地因
    此所受之損害，應支付償金」；民法第七百八十八條規定：「有通行權人，於必要時
    ，得開設道路。但對於通行地因此所受之損害，應支付償金」；又民法第七百八十八
    條之立法意旨為：「按欲使土地之所有人，安全行使其通行權，應予以開設道路之權
    。但此種道路之開設，須於必要時為之，其對於通行地因此所受之損害，並應負支付
    償金之責，以示限制」，故綜合法條之立法意旨及體系解釋，民法第七百八十九條第
    二項規定之「償金」應與民法第七百八十七條第一項規定之「償金」相同，僅因是否
    有土地之一部讓與或分割等由土地所有人自己行為增加鄰地之負擔之事由，而有支付
    償金與否之差別，然則兩者所欲發揮袋地之經濟效益並無不同，故有安全行使通行權
    有必要時，皆可請求開設道路之權，至於此「償金」之性質當然另屬開設道路對通行
    地造成損害之支付義務。然縱通行權人對於通行地因此所受損害，固應支付償金，且
    此項償金支付義務，於通行權確定時起即為通行人之法定負擔。惟償金之求付與通行
    權間並無對價關係，被通行之土地所有人如未於通行權之訴提起反訴請求，亦非不得
    於通行權訴訟確定後另行訴求給付；有最高法院八十六年度台上字第三二六五號判例
    足資參照。而民法第二百六十四條規定：「因契約互負債務者，於他方當事人未為對
    待給付前，得拒絕自己之給付」，本件償金之請求與容忍開闢道路之請求間既無對價
    關係，則揆諸前開法條規定，本件上訴人即不能主張同時履行抗辯權，拒絕被上訴人
    於通行地開闢道路，上訴人所辯，尚不足採。
六、綜上所述，上訴意旨指摘原判決認定事實、適用法律不當，求予廢棄改判，為無理由
    ，應予駁回。又本件為不得上訴第三審之判決，自無宣告免為假執行之必要，上訴人
    於本院審理中陳明願供擔保請准免為假執行之宣告亦為無理由，應予一併駁回。
七、本件判決事實已臻明確，兩造其餘攻擊防禦及舉證，核與本件判決結果無影響，爰不
    一一論述，附此說明。
據上論結，本件上訴為無理由，依民事訴訟法第四百三十六條之一第三項、第四百四十九
條第一項、第七十八條、第三百九十二條，判決如主文。
中      華      民      國        九十      年      七      月     十八     日
                                    臺灣屏東地方法院民事第民一庭
~B審判長法官  李麗芳
~B法      官  李芳南
~B法      官  潘  快
右為正本係照原本作成。
本判決不得上訴。
~B法院書記官  王福盛
中      華      民      國        九十      年      七      月     二十六    日


司法院資訊處製作；財團法人民間司法改革基金會備份。
